臺灣士林地方法院刑事判決　　　　　　　 99年度訴字第151號
公　訴　人　臺灣士林地方法院檢察署檢察官
被　　　告　陳守智
　　　　　　李謀成
上列被告等因偽造文書等案件，經檢察官提起公訴（98年度偵續
一字第71號），本院判決如下：
    主  文
陳守智犯行使偽造私文書罪，處有期徒刑陸月，如易科罰金，以
新臺幣壹仟元折算壹日，減為有期徒刑參月，如易科罰金，以新
臺幣壹仟元折算壹日。
李謀成無罪。
    事  實
一、緣恩德宮於民國92年12月9日，領取政府發放之基隆河整體
    治理計畫－茄苳溪整治工程用地地上建物救濟金新臺幣（下
    同）659 萬9,507 元，並將該筆款項中之600 萬元、餘款59
    萬9,507 元及孳息，分別以定存單及活期儲蓄存款之方式存
    放在新北市汐止區農會（設於新北市汐止區○○○路○ 段17
    48號，下稱汐止農會）帳戶內，歷來均由恩德宮管理委員會
    （下稱恩德宮管委會，未經主管機關登記，屬於非法人團體
    ）之幹部輪流擔任定存單聯名人、活期儲蓄存款帳戶名義人
    加以保管，再於每年年初定存單屆期時，依恩德宮管委會決
    議之結果，更換定存單聯名人、活期儲蓄存款帳戶名義人、
    定存單及活期儲蓄存款帳戶存摺保管人，嗣於95年1 月5 日
    ，由當時之恩德宮管委會總幹事陳守智及陳金成擔任汐止農
    會第00000000000 號、第00000000000 號、第00000000000
    號帳戶定存單之聯名人（下稱本案定存單，每張定存單金額
    各為200 萬元，合計600 萬元），另以陳金成名義開立汐止
    農會第00000000000 號活期儲蓄存款帳戶（下稱本案活儲帳
    戶）保管餘款59萬9,507 元及其歷年孳息，約定陳守智及陳
    金成各自保管印鑑、當時之副主任委員王勝慶保管本案定存
    單、陳守智另保管本案活儲帳戶存摺，迄96年1 月5 日止，
    本案活儲帳戶內共有73萬2,895 元款項。期間恩德宮管委會
    雖於95年12月29日召開會議，討論本案定存單屆期後更改聯
    名人之事宜，惟未獲共識而無結論。陳守智明知上情，猶向
    陳金成、王勝慶聲稱擬辦理定存單續約事宜，與之相約於96
    年1 月8 日15時許在汐止農會見面，陳金成、王勝慶到場後
    提供分別陳金成印鑑及本案定存單3 紙，汐止農會行員陳麗
    娟遂於本案定存單3 紙上蓋用陳金成之印文、另某不詳汐止
    農會行員則在空白取款條2 紙上蓋用陳金成之印文各1 枚，
    惟陳金成在場得悉陳守智擬將定存單之聯名人變更為陳守智
    與李謀成、將本案活儲帳戶之名義人變更為李謀成之後，立
    即表示反對之意，並與之發生爭執，陳麗娟見狀遂停止辦理
    相關程序並交還本案定存單3 紙及陳金成印鑑，另名不詳汐
    止農會行員亦將已蓋妥陳金成印文之空白取款條2 紙交予陳
    守智收執。陳守智取得前開取款條後，雖將其中1 紙交予王
    勝慶轉交陳金成，惟仍保留另紙取款條，並基於意圖為自己
    不法所有、行使偽造私文書之犯意，於96年1 月16日，通知
    不知情之李謀成前往汐止農會開立第00000000000 號活期儲
    蓄存款帳戶，且明知未經陳金成授權，仍出示該已蓋妥陳金
    成印文之取款條，委由不知情之汐止農會主任陳素琴於該取
    款條上代為填寫日期96年1 月16日及金額73萬2,800 元、行
    員周玉惠代為填寫帳號00000000000 號等事項而持以行使，
    致承辦該次取款事宜之行員李淑惠陷於錯誤，將該筆73萬2,
    800 元款項轉入李謀成甫於當日由行員周玉惠經辦開戶之前
    揭活期儲蓄存款帳戶內，致生損害於陳金成、恩德宮及汐止
    農會。嗣陳金成於96年1 月底某日，始查悉上情。
二、案經陳金成訴由新北市政府警察局汐止分局報告臺灣士林地
    方法院檢察署檢察官偵查起訴。
    理  由
壹、證據能力之判斷：
    按被告以外之人於審判外之言詞或書面陳述，除法律有規定
    者外，不得作為證據，刑事訴訟法第159 條第1 項固有明文
    。惟被告以外之人於審判外之陳述，經當事人於審判程序同
    意作為證據，法院審酌該言詞陳述或書面陳述作成時之情況
    ，認為適當者，亦得為證據；當事人、代理人或辯護人於法
    院調查證據時，知有上開刑事訴訟法第159 條第1 項不得為
    證據之情形，而未於言詞辯論終結前聲明異議者，視為有前
    項之同意，刑事訴訟法第159 條之5 亦有明文。查本判決下
    列所引用之各該被告以外之人於審判外之陳述，雖屬傳聞證
    據，惟經本院於審判程序提示予被告陳守智及李謀成，並告
    以內容要旨，被告等人均表示無意見，且未聲明異議，本院
    審酌相關言詞陳述作成時之情況，認為適當，依前揭法條意
    旨，均得援為本案證據。
貳、實體部分：
甲、被告陳守智有罪部分：
一、訊據被告陳守智固坦承於前開時地，持上揭蓋有告訴人陳金
    成印文之空白取款條，將本案活儲帳戶內之73萬2,800 元款
    項轉入李謀成設於汐止農會第00000000000 號活期儲蓄存款
    帳戶乙情不諱，惟矢口否認有何詐欺、行使偽造文書等犯行
    ，辯稱：係依恩德宮管委會於95年12月29日開會之決議，改
    以李謀成名義開立帳戶並保管原置於本案活儲帳戶內之款項
    ，絕無不法犯意云云。經查：
  (一)被告陳守智與恩德宮前任主任委員黃兆輝（已歿）於92年12
    月9日，以具領人身分代表恩德宮領取政府發放之基隆河整
    體治理計畫地上建物救濟金659萬9,507元後，分別將該筆款
    項中之600萬元及餘款59萬9,507元以定存單及活期儲蓄存款
    方式存放在汐止農會之帳戶內，歷來均由恩德宮管委會之幹
    部輪流保管，再於每年年初定存單屆期時，依管委會決議結
    果更換定存單聯名人、活期儲蓄存款帳戶名義人、定存單及
    活期儲蓄存款帳戶存摺保管人，嗣於95年1月5日，由當時之
    恩德宮管委會總幹事即被告陳守智與陳金成擔任汐止農會第
    00000000000號、第00000000000號、第00000000000號帳戶
    定存單聯名人（每張定存單金額各為200萬元），另以陳金
    成名義開立汐止農會第00000000000號活期儲蓄存款帳戶保
    管餘款59萬9,507元及其歷年孳息，約定被告陳守智及陳金
    成各自保管印鑑、當時之副主任委員王勝慶保管本案定存單
    3 紙、被告陳守智另保管本案活儲帳戶存摺，迄96年1 月5
    日止，本案活儲帳戶內共有73萬2,895 元款項等情，業據被
    告供述綦詳，核與證人陳金成、王勝慶此節證述情節相符，
    並有卷附92年12月9 日領據、本案活儲帳戶存摺封面及內頁
    影本、本案定存單3 紙之正反面影本、汐止農會97年8 月11
    日北縣汐農信字第0970003507號函、第0970003564號函、該
    會97年9 月5 日北縣汐農信字第0970003954號函及所附明細
    資料、汐止農會定期存款存根暨印鑑卡等可資為憑（分見97
    年度他字第1748號卷第4 頁、第7 頁、第37頁、第102-103
    頁、第106-110 頁背面、本院卷第125-127 頁），是此部分
    事實，首堪認定。
  (二)次查，被告陳守智向陳金成、王勝慶聲稱擬辦理定存單續約
    事宜，與之相約於96年1 月8 日15時許在汐止農會見面，陳
    金成、王勝慶到場分別出示陳金成印鑑、本案定存單3 紙，
    嗣陳金成得悉被告擬將定存單聯名人更改為被告陳守智及李
    謀成，當場表示反對之意，並與被告陳守智發生爭執，斯時
    承辦本案定存單業務之行員陳麗娟及另名不詳汐止農會行員
    見狀遂停止辦理相關程序，交還本案定存單3 紙及陳金成印
    鑑等情，亦分據證人陳麗娟、陳金成、王勝慶到庭證述無訛
    ，其中證人陳麗娟於本院99年10月27日審理時更證稱：「因
    為你們（指被告陳守智與證人陳金成）乙存轉存的帳號還沒
    有講好，還沒有開.. .. 」等語，準此，被告陳守智對於陳
    金成並未同意將活期儲蓄存款帳戶名義人更改為李謀成乙事
    ，實難諉稱不知。又陳麗娟與某不詳行員暫停辦理程序前，
    業已分別在本案定存單3 紙、取款條2 紙上蓋用陳金成印鑑
    ，並將蓋妥陳金成印文之取款條2 紙交予被告陳守智收執，
    被告陳守智取得前開取款條後，雖將其中1 紙交予王勝慶轉
    交陳金成，惟仍保留另紙取款條乙節，亦據被告陳守智供述
    在卷，並有前開本案定存單影本3 紙及取款條影本1 紙附卷
    可佐（分見本院卷第125-127 頁、97年度他字第1748號卷第
    8 頁），雖被告陳守智先主張取款條上之印文係經陳金成同
    意，以事先蓋印之方式，便於被告陳守智日後前往處理更名
    事宜，故由陳麗娟蓋印，後改稱係由周玉惠蓋印，再主張實
    係由李淑惠所蓋印云云，然證人陳麗娟於99年1 月8 日偵訊
    時、證人周玉惠、李淑惠於本院99年10月27日、100 年1 月
    19 日 審理中，各證稱並不記得上情等語，是被告陳守智空
    言辯稱前詞，即屬無據，而難認被告陳守智係經陳金成授權
    填載、行使前開取款條。
  (三)再查，被告陳守智於96年1 月16日通知不知情之李謀成前往
    汐止農會開立第00000000000 號活期儲蓄存款帳戶後，明知
    陳金成並未授權其使用該取款條上之陳金成印文，仍出示該
    已蓋妥陳金成印文之取款條，委由不知情之汐止農會主任陳
    素琴代為填寫日期、金額，行員周玉惠代為填寫帳號而持以
    行使，致承辦該筆取款業務之行員李淑惠陷於錯誤，將該筆
    73萬2800元款項以轉帳方式轉入李謀成甫於當日由行員周玉
    惠經辦開戶之前揭帳戶內，已據證人陳素琴、周玉惠、李淑
    惠分別於本院99年10月27日、100 年1 月17日審理中證述無
    訛，且與卷附前揭取款條、96年1 月16日存款條、李謀成前
    開帳戶存摺、存戶印鑑卡等影本（分見97年度他字第1748號
    卷第8 頁、99年度他字第2267號卷第83頁、本院卷第106 頁
    ）所載內容互核相符，則此部分犯罪事實，亦堪認定，準此
    ，被告陳守智擅自持蓋妥陳金成印文之取款條辦理轉帳，顯
    係盜用陳金成之印文，進而持以行使，致李淑惠陷於錯誤，
    而將款項轉入其指定之李謀成前開帳戶甚明。起訴書雖認被
    告陳守智係自行盜用陳金成印鑑，於取款條上盜蓋印文云云
    ，然查，證人陳金成固主張將其印鑑交予被告陳守智，惟其
    於98年12月18日、99年1 月8 日偵訊時，陳稱並未見被告陳
    守智蓋任何章，復於本院99年10月13日審理時，證稱並未見
    被告陳守智盜蓋印章之過程，證人王勝慶於本院99年12月1
    日審理時，亦證稱未見本案蓋印過程等語，則起訴書逕指被
    告陳守智盜蓋陳金成印鑑，容嫌速斷。況證人王勝慶於本院
    前開審理期日另證稱：被告陳守智於96年1 月8 日有交付1
    張蓋有陳金成印文之取款條，伊事後在陳金成住處轉交給陳
    金成，陳金成遂將之撕毀等語，衡情，被告陳守智若係盜蓋
    陳金成印文，當無將其中1 紙取款條透過王勝慶轉交陳金成
    之理，足見前開印文應係某汐止農會行員於被告陳守智與陳
    金成發生口角前所蓋印，惟因陳金成不同意被告陳守智所提
    更名人選，始未能繼續辦理，是以被告陳守智應非盜蓋陳金
    成印文，而係盜用其印文，堪予認定。又證人陳金成於99年
    12月1 日審理時證稱：「（問：何時知道活存款項轉入李謀
    成帳戶？）96年1 月8 日後再過十多天才知道....」等語，
    則起訴書所稱陳金成於96年5 月間對帳後始查悉上情，亦有
    誤會，均應予更正。
  (四)被告陳守智雖辯稱：恩德宮管委會於95年12月29日開會時，
    已決議通過由其與李謀成聯名擔任定存單之聯名人、由李謀
    成擔任活期儲蓄存款帳戶之名義人，若非如此，陳金成、王
    勝慶豈會攜帶印鑑及定存單前往汐止農會云云，證人即同案
    被告李謀成於本院審理時，亦附和被告陳守智上開說詞，證
    稱當日開會確實決議通過由伊與被告陳守智擔任定存單之聯
    名人、由伊擔任活期儲蓄存款帳戶之名義人云云。然經質諸
    證人即出席該次會議之恩德宮管委會幹部陳金成、李信賢、
    王金火、徐少棟、王勝慶等人及前任副主任委員黃兆輝之妻
    陳美惠上情，證人王金火、李信賢、徐少棟、王勝慶於98年
    3月18日、4月8日偵訊時，均具結證稱並未同意將定存單之
    聯名人改為李謀成，嗣於99年10月13日審理時，證人陳金成
    證稱：當日被告陳守智稱要以伊及李謀成名義辦理續約，大
    家不同意，而未作成決議，且被告陳守智表示要將活期儲蓄
    存款名義人換成李謀成，大家也不同意，之後就沒有繼續討
    論等語；證人李信賢證稱：當日討論定存到期要換單，大家
    認為應該要三個人輪流聯名，但是沒有結論，也未討論活期
    存款事宜等語；證人王金火證稱：被告陳守智提議要將定存
    單聯名人換為李謀成，惟大家都不同意，伊與李信賢、徐少
    棟、陳金成都希望改用三個人的名字聯名，後來討論沒有結
    果就散會了等語；證人徐少棟則證稱：被告陳守智指定要由
    伊與李謀成擔任定存單聯名人，大家不同意，有人提議要由
    三個人聯名，但後來並未作成決議等語；證人王勝慶證稱：
    開會當日，被告陳守智稱要由陳美惠、李謀成擔任定存單聯
    名人，但大家並未同意，就沒有結論，亦未提到活期儲蓄存
    款事宜等語；證人陳美惠則於本院100年1月19日審理時證稱
    ：「（問：王勝慶稱95年12月29日開會當天有人提名你陳美
    惠、李謀成為定存的聯名人之一，是否記得是何人提議你當
    聯名人？）好像有提到什麼我跟李謀成....我不大清楚是何
    人提議」等語，由上以觀，上開證人等就開會時是否曾就活
    期儲蓄存款事宜加以討論、被告陳守智有無提議陳美惠與李
    謀成聯名，抑或僅提議其自身與李謀成聯名擔任定存單聯名
    人等細節之描述，縱有些許出入，惟均一致證稱開會當日並
    未作成決議，且與會者除被告陳守智與李謀成外，均表示不
    同意由其等聯名擔任定存單之聯名人等語明確，參以恩德宮
    管委會嗣於96年5月16日、97年4月2日召開會議，會議紀錄
    中均提及被告陳守智未經同意，擅自將本案活儲帳戶款項轉
    入李謀成帳戶乙情，有該恩德宮委員會96年5月16日會議紀
    錄、97年4月2日97年度第一次信徒大會會議紀錄等在卷可證
    （見97年度他字第1748號卷第9頁、第65-66頁），則被告陳
    守智辯稱係依決議將本案活儲帳戶內之款項轉入李謀成上揭
    帳戶云云，即屬無據。又證人李謀成因係同案被告，與被告
    陳守智利害與共，則其證詞之可信性，已顯有疑，兼之其證
    述內容與證人陳金成、李信賢、王金火、徐少棟、王勝慶等
    所言均大相逕庭，是其上開證詞顯係迴護被告陳守智之詞，
    而無足採。況被告陳守智或因不甚了解定期存款「續約」、
    「更名」二者之區別，於本案偵查、審理之過程中，迭以定
    存續約之詞，描述恩德宮管委會每年更異定存單聯名人之舉
    ，此有99年1 月8 日偵訊筆錄、本院99年10月27日審理筆錄
    在卷可佐，且被告陳守智於本院100 年3 月23日審理中供稱
    ：「我的續約是指我們這個錢從93至95年放在農會才是續約
    ，解約就是說這筆錢不再存在農會。名字有換人，但是錢繼
    續放在農會也是續約，這是我的認知」等語，而證人陳金成
    於本院99年10月16日、12月1 日審理時亦明確證稱：96 年1
    月8 日前往汐止農會係打算以原來的名義辦理續約，後來被
    告陳守智說要用李謀成的名義，就開始發生爭執等語，另證
    人王勝慶於本院99年10月16日審理時同證稱：96年1 月8 日
    到汐止農會係因時間到了，要辦理續約，但被告陳守智到場
    後說要繼續掛名，而且要換成李謀成的名義，陳金成不同意
    ，後來被告陳守智說活期儲蓄存款帳戶也要過給李謀成，陳
    金成不同意就更不高興，並發生爭執等語，足見被告陳守智
    邀約陳金成、王勝慶到場時，容係以前往汐止農會辦理定存
    單續約之名相約，此應為合理之推斷，準此，縱陳金成、王
    勝慶前往汐止農會赴約，亦係因被告陳守智以辦理定存單續
    約名義相約，致生誤會，而不得據此逕認陳金成、王勝慶同
    意將本案定存單改以被告陳守智、李謀成2 人聯名，甚或將
    活期儲蓄存款帳戶名義人改為李謀成。
  (五)被告陳守智固另主張：96年1月8日係因李謀成未親自前往開
    立活期儲蓄存款帳戶，以致無法完成相關手續，當日伊與陳
    金成、王勝慶相約隔日再行前往汐止農會辦理，惟因陳金成
    不克到場，故伊提議先行蓋好陳金成之印章，請王勝慶與李
    謀成隔日到場辦理，但王勝慶屢經聯絡，均未依約定到場，
    始於96年1 月16日先自行辦理活期儲蓄存款轉帳事宜云云。
    惟查，證人陳金成、王勝慶均堅詞證稱並無上開情事，而證
    人王勝慶另證稱：事後將被告陳守智交付、蓋妥陳金成印文
    之取款條1 紙轉交予陳金成時，陳金成當場將之撕毀等語，
    已如前述，則被告陳守智辯稱經陳金成同意，始事先蓋印供
    日後行使之用云云，即屬無稽，無可憑採。況被告陳守智於
    99年6 月23日庭呈之書狀中陳稱：「經過陳金成本人同意，
    並且授權後，陳守智才主動委請活存承辦人周玉惠蓋章（二
    份）一份夾在存摺內，由陳守智保管，一份備用交由王勝慶
    保管」，於本院100 年3 月23日審理時亦供稱：「因為李謀
    成沒有到場簽名，所以活存沒有開成，我們說明天再來一併
    辦理活存及定存。但是陳金成說他明天有事不能來，所以我
    們商量先請小姐把陳金成的印章蓋在取款條上，陳金成明天
    就不用來，經過陳金成的授權，我才請小姐蓋章」、「小姐
    說怕我們之後寫錯或遺失，所以蓋兩張取款條，壹張夾在存
    款簿，由我保管，壹張我交給王勝慶保管」（分見本院卷第
    23頁、第163 頁），惟於本院100 年3 月23日審理時另改口
    供稱：「（問：你1 月8 日離開汐止農會，陳金成不知道有
    1 張蓋有他印文的取款條在你手上？）我不是陳金成，所以
    我不知道他是否知道，但是我自己也不知道，我是到1 月16
    日翻開存摺才發現裡面有壹張存款條」（見本院卷第168 頁
    背面），由上以觀，被告陳守智此節所辯情節，前後內容大
    相逕庭，且多有矛盾，益見被告陳守智辯稱業經陳金成同意
    ，因而事先蓋妥2 張取款條云云，無非事後卸責之詞，不足
    採信。
  (六)被告陳守智復辯稱：96年1月16日辦理轉帳事宜時，陳素琴
    發現金額很大，向周玉惠表示陳金成的存款快被結清，應該
    要通知陳金成，經伊向陳素琴解釋陳金成於96年1月8日已前
    來辦理並表示同意，所以才會請周玉惠蓋章，周玉惠亦表示
    陳金成知情，陳素琴始未電話通知陳金成到場云云。惟證人
    陳素琴、周玉惠於99年10月27日審理時、證人李淑惠於100
    年1 月17日審理時，均當庭證稱不記得有這回事等語，而本
    案活儲帳戶內之款項既係恩德宮所有，果若係經決議將保管
    人改為李謀成，衡情，理當全數結清轉入李謀成之帳戶，而
    無由被告陳守智一人專擅，僅轉帳其中73萬2,800 元至李謀
    成之活存帳戶，留存95元餘款於陳金成之帳戶之理，此有前
    開取款條、存款條、本案活儲帳戶存摺內頁影本等可資佐證
    ，兼之依銀行實務之規定，向來要求結清款項之存戶本人需
    到場辦理，益見被告實係蓄意不為結清，以迴避前開規定，
    避免陳金成到場反對甚明。
  (七)綜上所述，被告陳守智上開所辯，均屬無稽，無可採信，是
    其罪證明確，犯行已堪認定，應予依法論科。
二、論罪科刑：
  (一)按刑法第210條之偽造文書，以無製作權之人冒用他人名義
    而製作該文書為要件之一，行為人基於他人之授權委託，在
    授權範圍內即有權代表本人製作本人名義文書，而不成立該
    條之罪，惟若逾越授權範圍之行為，即不得以曾經授權而免
    責；又該條所謂足以生損害於公眾或他人，並不以文書內容
    所載之經濟價值為準，亦不以確有損害事實之發生為構成要
    件，故如於物之所有人之使用收益處分權有所侵害或有損害
    之虞者，仍不能不認為已成立本罪，縱或事後已填補損害，
    亦無解於犯罪之成立，最高法院93年度台上字第2258號判決
    要旨可資參照。次按刑法上之盜用印文罪，係指單純盜用他
    人之印文而言；若盜用印文，而在書類上已為一定之意思表
    示，且具有存續性，其內容屬法律上有關係之事項者，則係
    犯偽造文書罪（該盜用印文為偽造文書之部分行為，不另論
    罪），此有最高法院91年度台上字第360號判決要旨可參。
  (二)準此，核被告陳守智所為，係犯刑法第339條第1項之詐欺取
    財罪、第216條、第210條之行使偽造私文書罪。被告陳守智
    利用不知情之汐止農會行員填載取款單，以遂行其犯行，為
    間接正犯。被告陳守智盜用「陳金成」印文之行為，為偽造
    私文書之階段行為，應為偽造私文書之行為所吸收，偽造私
    文書之低度行為應為行使偽造私文書之高度行為所吸收，不
    另論罪。被告陳守智以一行為觸犯上開數罪名，為想像競合
    犯，應從一重之行使偽造私文書罪處斷。
  (三)爰審酌被告陳守智並無前科，有臺灣高等法院被告前案紀錄
    表及臺灣士林地方法院檢察署刑案資料查註紀錄表各1件在
    卷可按，復考量被告陳守智身為恩德宮總幹事，本應協助恩
    德宮管委會正常運作，竟因恩德宮管委會未依其意願決議由
    其指定之李謀成擔任定存單之聯名人、活期儲蓄存款帳戶之
    名義人，即逕持蓋有陳金成印文之空白取款條，利用不知情
    之汐止農會職員填載取款條上之帳號、日期、金額後，將73
    萬2,800 元轉入其指定之李謀成前開帳戶內，足生損害於陳
    金成、恩德宮及汐止農會，且妨害恩德宮之正常運作，參以
    被告陳守智犯後毫無悔意，矯詞卸責，態度不佳，並考量其
    犯罪動機、手段、所生損害等一切情狀，量處如主文所示之
    刑。又被告陳守智犯罪時間係在96年4 月24日以前，所犯核
    與中華民國96年罪犯減刑條例之減刑要件悉合，爰依同條例
    第2 條第1 項第3 款、第7 條等規定減其刑期二分之一，並
    諭知易科罰金折算標準。
  (四)另按刑法第219條規定不問屬於犯人與否沒收之者，係以偽
    造之印章、印文或署押為限，盜用者不在此列。被告陳守智
    係盜用陳金成印文，已如前述，自無庸依刑法第219條規定
    宣告沒收，是起訴書聲請就取款條上陳金成之印文宣告沒收
    ，即有誤會，附此敘明。
乙、被告李謀成無罪部分：
一、公訴意旨另以：被告李謀成與陳守智共同基於意圖為自己不
    法所有及行使偽造私文書之犯意聯絡，利用分別擔任恩德宮
    管委會總務委員及總幹事之機會，由陳守智向陳金成佯稱前
    揭定存單到期需換約云云，並於96年1月8日下午3時許，偕
    同陳金成及恩德宮管委會委員王勝慶共同前往汐止農會，趁
    陳金成交付印鑑章辦理定存單換約之際，未經陳金成授權，
    在空白取款條上盜蓋陳金成印文。惟因陳金成反對上開定存
    單改為李謀成之名義及李謀成本人未親自到場開戶，而未辦
    理定存單換約乙事。嗣被告李謀成與陳守智於96年1月16 日
    ，持上開已蓋有陳金成印文之空白取款條，要求不知情之汐
    止市農會主任陳素琴在空白取款條上代為填寫提領金額後，
    持向汐止農會行使之，致陳素琴陷於錯誤，將陳金成所有前
    開汐止農會帳戶內款項73萬2,800元，存入李謀成於汐止農
    會開立之第00000000000號帳戶，致生損害於陳金成及汐止
    市農會。因認被告李謀成與陳守智共同涉有刑法第339條第1
    項之詐欺取財、第216條、第210條之行使偽造私文書罪嫌云
    云。
二、按犯罪事實應依證據認定之，無證據不得認定犯罪事實；又
    不能證明被告犯罪者，應諭知無罪之判決，刑事訟訴法第15
    4 條第2 項、第301 條第1 項分別定有明文。次按認定不利
    於被告之事實，須依積極證據，苟積極證據不足為不利於被
    告事實之認定時，即應為有利於被告之認定，更不必有何有
    利之證據；又事實之認定，應憑證據，如未能發現相當之證
    據，或證據不足以證明，自不能以推測或擬制之方法，以為
    裁判之基礎；且認定犯罪事實所憑之證據，無論直接或間接
    證據，其為訴訟上之證明，須達通常一般之人均不致有所懷
    疑，而得確信其為真實之程度者，始得據為有罪之認定，倘
    其證明尚未達到此一程度，而有合理之懷疑存在時，事實審
    法院復已就其心證上理由予以闡述，敘明其如何無從為有罪
    之確信，因而為無罪之判決，尚不得任意指為違法，最高法
    院30年上字第816 號判例、40年台上字第86號、76年台上字
    第4986號分別著有判例。
三、訊據被告李謀成固坦承於前揭時地前往汐止農會開戶乙情不
    諱，惟堅決否認涉有上開犯行，辯稱：係依恩德宮管委會決
    議前往汐止農會開立活期儲蓄存款帳戶，並未盜用陳金成印
    文，亦無詐欺取財之意等語。經查：
  (一)恩德宮管委會前於95年12月29日開會時，並未決議由被告李
    謀成與陳守智擔任本案定存單之聯名人，亦未決議將活期儲
    蓄存款帳戶更名為被告李謀成，已如前述，而被告李謀成確
    曾出席前開會議，此為被告李謀成所自承無訛，並經證人王
    金火於99年10月13日審理時證述在卷，是被告李謀成固應知
    悉上情，而陳守智於96年1月16日持前於96年1月8日取得、
    蓋有陳金成印文之空白取款條，利用不知情之汐止農會職員
    填載日期、金額、帳戶後，擅自將本案活儲帳戶內之73萬2
    ，800元轉帳至李謀成甫於96年1月16日在汐止農會開立之第
    00000000000號活期儲蓄存款帳戶，亦經本院認定如前，惟
    被告李謀成於96年1月8日並未到場，而未目擊陳守智與陳金
    成間之爭執，若非經當日在場之陳金成、王勝慶、陳守智轉
    述，實無從得知蓋有陳金成印文之取款條何來。又證人陳金
    成於本院99年12月1日審理時，證稱自96年1月8日後，均未
    與被告李謀成協調活期儲蓄存款帳戶更名事宜，迄96年1月8
    日後再過十多天才知道本案活儲帳戶之款項遭轉入被告李謀
    成之帳戶等語；證人王勝慶亦於本院99年12月1日審理時證
    稱：自96年1月8日之後，並未再與被告李謀成聯絡活期儲蓄
    存款帳戶更名事宜等語；而證人即同案被告陳守智復於本院
    100 年3 月23日審理時表示被告李謀成並不知96年1 月8 日
    之事等語，足見被告李謀成迄96年1 月16日為止，對於陳守
    智如何取得蓋有陳金成印文之取款條，尚毫無所悉。
  (二)次查，陳守智既持有蓋有陳金成印文之取款條，被告李謀成
    因之誤認陳守智業經陳金成授權轉帳，亦與常情不相違背，
    況96年1月16日時，係由陳守智在櫃檯辦理手續，被告李謀
    成坐在後面的椅子上，並未聽到陳守智與陳素琴、周玉惠之
    對話，亦據同案被告陳守智供述在卷，準此，實難謂被告李
    謀成就陳守智盜用印文、施用詐術使行員陷於錯誤，自陳金
    成帳戶將73萬2,800元轉出等犯行，有何犯意聯絡或行為分
    擔。
  (三)再查，被告李謀成雖親往汐止農會辦理活期儲蓄存款帳戶之
    開戶事宜，惟該帳戶存摺係由陳守智保管，業據證人即同案
    被告陳守智於本院100年3月23日審理時證述明確，又被告李
    謀成雖曾於97年6月2日自該帳戶提領3,700元，惟此係因被
    告李謀成誤認汐止農會寄發之扣繳憑單上所載前開活期儲蓄
    存款帳戶之利息收入3,631元係伊應繳交之稅款所致，此有
    財政部臺灣省北區國稅局96年度綜合所得稅各類所得資料清
    單附卷可佐（見99年度他字第2267號卷第82頁），且該筆款
    項係由被告李謀成輾轉交付印章予陳守智，由陳守智前往汐
    止農會填載取款條領款，溢領之69元亦係由陳守智回存，並
    非被告李謀成經手辦理等情，已據證人即同案被告陳守智於
    本院100年3月23日審理時證述無訛，足見該帳戶雖係以被告
    李謀成名義開戶，惟實際管領者應係陳守智。縱陳守智代被
    告李謀成提領3,700 元之時間顯晚於申報個人所得稅之時間
    ，且迄97年7 月8 日始由陳守智回存溢領之69元，有上開被
    告李謀成帳戶之存摺影本附卷可佐，實易招人非議，惟僅憑
    此節，尚難逕認被告李謀成有何起訴書所指犯行。況觀諸全
    卷，並未見有關被告李謀成就其帳戶內之款項有何不法所有
    意圖之積極事證，且未能排除被告李謀成因信任陳守智、兼
    之欠缺稅務相關常識，以致舉措未盡合理之可能，是尚不得
    遽以被告李謀成開立前揭帳戶、容任陳守智將本案活儲帳戶
    內之款項存入其帳戶等情，逕為不利於被告李謀成之認定。
四、綜上所述，起訴書所提證據及指出證明之方法，無從說服本
    院形成被告李謀成涉有行使偽造私文書、詐欺取財犯行有罪
    之心證。此外，復查無其他積極證據足資認定被告李謀成確
    有起訴書所指上述犯行，既不能證明被告李謀成此部分犯罪
    ，揆諸前揭規定及說明，自應為無罪之諭知。
五、至臺灣士林地方法院檢察署99年度偵字第12361號移送併辦
    部分，因被告李謀成既經諭知無罪，則該併辦部分自不生審
    判不可分之關係，是本件起訴之效力即不及於該移送併辦部
    分，且該併辦部分亦未據起訴，本院自不得併予審究，應退
    由原檢察官另行依法處理。
據上論斷，應依刑事訴訟法第299條第1項前段、第301條第1項，
，刑法第216 條、第210 條、第339 條第1 項、第41條第1 項前
段、第55條，中華民國96年罪犯減刑條例第2 條第1 項第3 款、
第7 條判決如主文。
本案經檢察官葉乃瑋到庭執行職務。
中    華    民    國   100    年    4     月    27    日
                  刑事第三庭審判長法  官  黃潔茹
                                  法  官  劉育琳
                                  法  官  蘇怡文
以上正本證明與原本無異。
如不服本判決應於收受判決後10日內向本院提出上訴書狀，並應
敘述具體理由；其未敘述上訴之理由者，應於上訴期間屆滿後20
日內向本院補提理由書（均須按他造當事人之人數附繕本），切
勿逕送上級法院。
                                  書記官  朱俶伶
中    華    民    國   100    年    4     月    27    日
附錄本件所犯法條全文：
刑法第216條
（行使偽造變造或登載不實之文書罪）
行使第 210 條至第 215 條之文書者，依偽造、變造文書或登載
不實事項或使登載不實事項之規定處斷。
刑法第210條
（偽造變造私文書罪）
偽造、變造私文書，足以生損害於公眾或他人者，處 5 年以下
有期徒刑。
刑法第339條第1項
（普通詐欺罪）
意圖為自己或第三人不法之所有，以詐術使人將本人或第三人之
物交付者，處 5 年以下有期徒刑、拘役或科或併科 1 千元以下
罰金。